【裁判字號】    90,台上,5985
【裁判日期】    900927
【裁判案由】    偽造文書
【裁判全文】
最高法院刑事判決                                九十年度台上字第五九八五號
    上  訴  人  台灣高等法院檢察署檢察官
    被      告  甲○○
右上訴人因被告偽造文書案件，不服台灣高等法院中華民國九十年五月十五日第二審
判決（八十六年度上訴字第三四六號，起訴案號：台灣台北地方法院檢察署八十五年
度偵字第八二五七號），提起上訴，本院判決如左：
    主  文
上訴駁回。
    理  由
本件原判決以公訴意旨略以：被告甲○○係台北市○○○路六七二號六樓之一中華土
地開發代書事務所之總經理。民國八十三年四月間，告訴人劉張淑美向其洽借現款，
被告乃囑告訴人開立新台幣（下同）二十五萬元之本票乙紙，及交付印鑑證明與坐落
台北縣中和市○○○段頂南勢角小段二四五地號土地暨其上中和市○○路○段一四二
巷二十五弄八號一樓房屋所有權狀，並簽署空白不動產抵押權設定借款契約。而後再
請案外人即上開事務所職員林金玉前往估價，待確認該屋有擔保價值，且至該管地政
事務所設定本金最高限額二百五十萬元之抵押權與林金玉（起訴書誤載為吳惠貞）後
，始將二十五萬元交與告訴人，嗣另分三次借與告訴人二十八萬元。詎被告借款後，
見有可乘之機，竟意圖為自己不法之所有，擅在該空白不動產抵押權設定借款契約上
偽填八十五萬元借款之後，並將該偽造之不動產抵押權設定借款契約書，交由其金主
收執，足生損害於告訴人暨他人。同年七月間，告訴人欲行清償，被告避不見面，而
由林金玉出面向告訴人索取一百零三萬元，始經告訴人發現上情。案經劉張淑美訴請
偵辦，因認被告涉有刑法第二百十六條、第二百十條、第三百三十九條第一項罪嫌。
經審理結果，依告訴人於偵查中及一審之指述，核諸卷附之抵押借款契約書影本，堪
認本件抵押借款契約書上之告訴人姓名、地址，係告訴人自寫，非被告所偽造，告訴
人確曾經由被告向林金玉借款等情，應屬實情。又證人即被告事務所職員呂孟珍於一
審稱，告訴人有來過公司，借款契約書上之金額係其所寫，證人林金玉於原審證稱，
告訴人初否認有借如此多，其與之到被告公司對質，告訴人就承認有借八十五萬元，
被告辯稱確有交與告訴人八十五萬元之借款等語，尚非無據。況告訴人既已在抵押借
款契約書上簽名，顯然有授權被告填寫之意，否則如何完成借款手續，且本件借貸亦
設定抵押權最高限額二百五十萬元，設被告有意偽造，何以只寫八十五萬元，告訴人
否認授權被告填寫，殊無可採。雖就被告所言：「簽訂契約書時有約定借款金額為八
十五萬元」、「借款契約書內容不是渠擅自填寫的」予以測謊，發現被告就上開陳述
時呈情緒反應，而告訴人所言：「渠係簽署空白借款契約書且沒有約定借款金額」、
「渠向甲○○借款五十三萬元」、「借款契約書內容是甲○○擅自填寫的」予以測謊
，發現其均無情緒波動反應，被告所稱應係說謊，告訴人所稱應未說謊，業經法務部
調查局鑑定在案，固有該局一一號鑑定通知書附卷可按。惟按測謊之鑑驗，係就受測
人對相關事項之詢答，對應其神經、呼吸、心跳等反應而判斷，其鑑驗結果有時亦因
受測人之生理、心理因素而受影響，尤其受測者即被告對其切身清白與否之關注，刑
事案件更涉及是否須負擔刑責，其心理上之負擔實不免影響呼吸、血壓等反應，故測
謊鑑驗之結果不得作為判斷之唯一及絕對之依據。本件告訴人既已經填妥空白抵押借
款契約書予被告，顯已授權予被告自行填寫，足見本件純屬民事借款金額之爭執，自
不能因事後清償借款糾紛，以推測或擬制之方法，認被告有使用詐術，或有捏造或冒
用告訴人名義製作文書，既無證據足以證明被告有公訴意旨所指上開犯行，因而維持
第一審諭知被告無罪之判決，並駁回檢察官在第二審之上訴，已詳敘其取捨證據之意
見及證據證明力判斷之理由，另明台灣台北地方法院檢察署移送併辦之八十六年度
偵續字第三二號、偵字第一四九八號、八十五年度偵字第八二五九號、八十七年度偵
字第二四六號部分，無從併案審理，從形式上觀察並無違背法令之情形。檢察官上訴
意旨以，原判決未詳加審酌被告就交款金額及經過前後不一，逕採信有瑕疵且無證據
之供述，更不採信法務部調查局測謊之鑑定結果，有判決不適用法則之違法云云。惟
查：本件公訴意旨係指借款時借款契約書上之金額欄係空白，且告訴人並未借八十五
萬元，被告竟擅自填載借款金額為八十五萬元，而認被告有上開犯行。然原判決主要
係採信證人呂孟珍及林金玉之前開證詞，認告訴人確有借款八十五萬元，且金額欄空
白自有授權填載之意，乃認被告並無偽造文書之犯行。上訴人就此部分之採證認事並
未指摘，徒泛言原判決未審酌被告供詞有瑕疵而予採信，且原判決就法務部調查局測
謊鑑定何以不足採於理由中亦有說明，上訴意旨無非係就原判決已說明之事項重為爭
執，經核無從推翻原判決採信上開證人之證詞，所為有利被告之認定，即不足據以辨
認原判決就偽造文書犯行部分已具備違背法令之形式，其此部分之上訴違背法律上之
程式，應予駁回。至原判決關於詐欺部分之判決，係不得上訴第三審，上訴人就此部
分之上訴，亦非合法，應併予駁回。至台灣台北地方法院檢察署移送之九十年度偵續
字第二五五號案件，無從併案審理，併予明。
據上論結，應依刑事訴訟法第三百九十五條前段，判決如主文。
中      華      民      國     九十     年      九      月    二十七    日
                              最高法院刑事第二庭
                                  審判長法官  莊  來  成
                                        法官  謝  俊  雄
                                        法官  白  文  漳
                                        法官  蘇  振  堂
                                        法官  陳  世  雄
      右正本證明與原本無異
                                              書  記  官
中      華      民      國     九十     年      十      月      四      日


司法院資訊處製作；財團法人民間司法改革基金會備份。
